臺灣板橋地方法院民事裁定　　　　　　　　95年度再字第18號
再審原告　　乙○○
訴訟代理人　舒正本律師
再審被告　　丙○○
訴訟代理人　邱六郎律師
上列事人間清償債務事件，再審原告對於中華民國95年9 月13日
本院所為之95年度促字第58446 支付命令提起再審之訴，本院裁
定如下：
    主  文
再審之訴駁回。
再審訴訟費用由再審原告負擔。
    理  由
一、本件再審原告主張之再審理由略以：
(一)、本件再審原告向第三人合作金庫商業銀行東新莊分公司領款
    時，始獲悉再審被告以95年度促字第58446 號支付命令向鈞
    院民事執行處聲請對再審原告之財產為強制執行，嗣經再審
    原告委請律師於民國95年12月21日向鈞院聲請閱卷後，再審
    原告始知悉再審被告曾向鈞院聲請核發系爭支付命令，並經
    審閱相關卷證資料發現，該支付命令有下述之再審事由。是
    本件再審之訴之不變期間，應自95年12月21日再審原告知悉
    再審事由之時起算，迄於提起本件再審之訴時止，尚未逾越
    30日之不變期間。
(二)、系爭支付命令具有民事訴訟法第496 條第1 項第6 款之再審
    事由
    按有下列各款情形之一者，得以再審之訴對於確定終局判決
    聲明不服。六　當事人知他造之住居所，指為所在不明而與
    涉訟者。但他造已承認其訴訟程式者，不在此限。民事訴訟
    法第496 條第1 項第6 款定有明文。查臺北縣樹林市○○街
    112 巷8 號係再審原告之戶籍所在地，並非再審原告之住居
　　所地，再審被告對此知之其詳，卻故意向法院指為所在不明
  　。蓋再審原告於72年間與再審被告間結束合夥群昌海天地別
    墅工程興建關係後，與再審被告及另一合夥人陳坤萬間仍尚
    有往來，而再審被告偶有路過再審原告之住居所地即三重市
　　○○路69號3 樓，時會上樓來探望再審原告，或向再審原告
  　索取零用錢；而再審被告前未經再審原告同意，於其所辦理
    之今日臺灣雜誌刊物上記載再審原告為總經理，且將再審原
    告目前經營之生意登載於前揭刊物之內頁及底頁，廣告中有
    再審原告之通訊住址及電話，甚而再審被告前來向再審原告
  　收取廣告費用，經再審原告拒絕後，再審被告仍曾為雙方及
　　訴外人等4 人共同投資之桃園市土地出售事宜，前來前揭住
　  所要求再審原告用印，詎再審被告明知再審原告之住居所，
    竟隱瞞支付命令核發法院，故意指為送達處所不明，而向非
　　再審原告住居所之戶籍地請求送達，核與民事訴訟法第496
　  條第1 項第6 款規定相符，再審原告自得依此事由對該確定
    之支付命令提起再審。
(三)、系爭支付命令具有民事訴訟法第496 條第1 項第13款之再審
    事由
    按有下列各款情形之一者，得以再審之訴對於確定終局判決
    聲明不服。一三　當事人發現未經斟酌之證物或得使用該證
    物者。但以如經斟酌可受較有利益之裁判者為限。民事訴訟
    法第496 條第1 項第13款定有明文。查兩造及陳坤萬於68年
    間與地主李招治合建群昌海天地別墅工程，因再審原告當時
    資金不足，由再審被告先行代墊，72年5 月間所興建之房屋
　　已完工取得使用執照。依72年11月27日財務報表，當時合夥
　  事業用支新臺幣（下同）1500萬元，兩造乃協定再審原告所
    佔3 分之1 之股份應償還再審被告代墊之500 萬元，再審原
    告願以股份移轉予再審被告，當作返還當時應支付之500 萬
　　元之代墊款。由於當時房屋尚未出售完畢，再審原告恐再審
  　被告將來出售房屋所分配之利潤不及500 萬元，並退出經營
    權利，同時承諾若再審被告分配不足前揭500 萬元時，願補
　　貼自開工起至結算日止之銀行利息予再審被告，此有再審被
  　告於聲請支付命令所附證物切結書2 件為憑。再審原告已退
　　出海天地別墅房地興建出售案之經營權利，縱有虧損亦與再
  　審原告無關，再審被告不得請求再審原告負擔其虧損責任。
　　退步言之，依前述切結書之記載，縱認再審原告應負責，亦
　  僅有補貼其依僅有補貼其依銀行計算之利息責任，而非出資
    之500 萬元責任。再者，前揭興建案之使用執照於72年5 月
  　間即取得，於次年度即完全結案，縱再審原告應負擔經營成
    果或利息之補貼，亦已逾請求權15年之時效，再審原告得為
    時效抗辯，再審被告不得再向再審原告請求。而再審原告遲
　　至聲請閱卷後，始發現上開未經斟酌或得使用之證物，且足
  　為再審原告有利益之裁判，爰依民事訴訟法第496 條第1 項
    第13款之規定提起再審。
(四)、聲明：鈞院95年度促字第58446 號支付命令廢棄，再審被告
    之請求駁回。
二、按支付命令須經合法送達債務人收受後，債務人未於20日之
    不變期間內向發支付命令之法院提出異議者，其支付命令始
    與確定判決有同一之效力，並發生實質上之確定力及執行力
    。此觀之民事訴訟法第521 條自明。該20日之不變期間，應
    自支付命令送達後起算，如未經合法送達，則20日之不變期
    間無從起算，支付命令不能確定。倘支付命令未經合法送達
    ，法院誤認未確定之裁判為確定，依聲請付與確定證明書者
    ，不生該裁判已確定之效力。又支付命令於核發後3 個月內
    不能送達於債務人者，依民事訴訟法第515 條第2 項規定，
    其命令失其效力，自不生聲明異議或聲請再審之問題（最高
    法院91年度台簡上字第29號裁判意旨可資參照）。又再審之
    訴不合法者，法院應以裁定駁回之。民事訴訟法第502 條第
    1 項定有明文。
三、次按送達於應受送達人之住居所、事務所或營業所行之。但
    在他處會晤應受送達人時，得於會晤處所行之。不知前項所
    定應為送達之處所或不能在該處所為送達時，得在應受送達
　　人就業處所為送達。送達於住居所、事務所或營業所不獲會
　  晤應受送達人者，得將文書付與有辨別事理能力之同居人或
    受僱人；送達不能依前2 條規定為之者，得將文書寄存送達
    地之自治或警察機關，並作送達通知書兩份，一份黏貼於應
    受送達人住居所、事務所、營業所或其就業處所門首，另一
    份置於該送達處所信箱或其他適當位置，以為送達。民事訴
    訟法第136 條第1 項、第2 項前段、第137 條第1 項及第
    138 條第1 項分別定有明文。是民事訴訟法第138 條所規定
    之寄存送達，限於不能依同法第136 條及第137 條規定為送
    達者，始得為之。倘其送達之處所並非應受送達人之住居所
    、事務所、營業所或就業處所，即不得於該處所為寄存送達
    。如於該處所為寄存送達，應於應受送達人實際領取該訴訟
　　文書時，始生送達之效力（最高法院90年度台抗字第33號裁
  　定意旨可參）。又依一定之事實，足認以久住之意思，住於
    一定之區域者，即為設定其住所於該地，為民法第20條所明
    定，是我國民法關於住所之設定，兼採主觀主義及客觀主義
    之精神，必須主觀上有久住一定區域之意思，客觀上有住於
    一定區域之事實，該一定之區域始為住所，故住所並不以登
    記為要件。又戶籍法為戶籍登記之行政管理規定，戶籍地址
    乃係依戶籍法所為登記之事項，戶籍地址並非為認定住所之
    唯一標準，最高法院93年台抗字第393 號裁判亦闡述甚明。
四、查再審被告前以再審原告積欠其500 萬元借款為由，向本院
    聲請核發95年度促字第58446 號支付命令，該支付命令於95
    年10月11日送達於再審原告設籍之臺北縣樹林市○○街112
    巷8 號，因未獲會晤應受送達人本人，亦無有辨別事理能力
    之同居人或受僱人可代為收受，遂以寄存送達方式，將文書
    寄存送達地之警察機關，以為送達乙節，業據本院調取95年
    度促字第58446 號支付命令卷查核無訛，並有送達證書附於
    支付命令卷可憑。再審原告之戶籍地固為上址之「臺北縣樹
    林市○○街112 巷8 號」，惟經本院依職權函請臺北縣政府
    警察局樹林分局調查結果，再審原告並未居住於臺北縣樹林
    市○○街112 巷8 號，且迄未領取上開寄存之支付命令，有
    該局96年1 月16日北縣警樹偵字第0960000863號函暨所附訪
    談紀錄表、簿冊影本可參。又臺北縣樹林市○○街112 巷8
    號房屋於95年間乃由再審原告之妻孫淑英出租予陳玉葉之事
    實，業經再審原告提出房屋租賃契約書影本1 份、陳玉葉之
    女陳婉姵以臺北縣樹林市○○街112 巷8 號1 樓為收件地址
    之96年1 月信用卡消費明細及帳單1 紙為證，復據證人陳婉
    姵具結證述：陳王葉是其母親，臺北縣樹林市○○街112 巷
    8 號房屋是用其母親名義承租，其與母親由93年12月住到96
    年1 月才搬走，期間一直住在該處。其等是與再審原告太太
    孫淑英接洽，房租也是孫淑英在處理，再審原告並未回來該
    屋居住。95年9 月至11月間，其與其母親未曾收受再審原告
    之信件等語明確（見卷附96年4 月24日執行調查筆錄），核
    與證人孫淑英證稱：再審原告為其夫，82年起其與再審原告
    即未住在一起。臺北縣樹林市○○街112 巷8 號房屋登記於
    其名下，其與再審原告均未居住該地，而係出租給別人，出
    租事項均由其處理。95年9 月起至同年12月底之承租人是陳
    王葉，陳婉姵是她女兒，其未在該址收過再審原告之書信或
    法院寄來之文書，陳王葉母女亦未託其轉交過訴訟文書等情
    相符（卷附96年6 月26日執行調查筆錄）。而依前述樹林分
    局之訪談紀錄所示，居住於臺北縣樹林市○○街112 巷10號
    2 樓之甲○○於96年1 月14日接受訪談時陳稱：居住於臺北
    縣樹林市○○街112 巷8 號1 樓之人在前幾天剛搬走等語，
    亦核與證人陳婉姵證述其搬離上址之時點一致，足認再審原
    告主張臺北縣樹林市○○街112 巷8 號於多年前即已出租他
    人，其並未居住該址，亦未收受系爭支付命令，應非子虛。
    再參以證人劉美華證陳：其在大紅麴科技股份有限公司任職
    ，再審原告乃公司之負責人，大紅麴公司在三重市○○路69
    號3 樓營業，未曾遷移。再審原告大部分住在板橋市○○路
    126 號13樓之8 ，其他時間住在三重市○○街，都是來來往
    往，其有去過府中路之住址，故知道再審原告住於該處等語
    ，及證人陳秀菊證以：其與再審原告乃同居關係，同住於板
    橋市○○路126 號13樓之8 ，再審原告有時住在府中路住址
    ，有時候住在大紅麴公司（三重市○○路69號3 樓）等節，
    俱徵再審原告實際係居住於板橋市○○路126 號13樓之8 及
    三重市○○路69號3 樓，並未居住於臺北縣樹林市○○街
    112 巷8 號1 樓。而再審被告亦自承其聲請支付命令時，並
    不知再審被告之實際住所，僅係聲請依再審被告之戶籍地址
    為送達等語，自難僅以臺北縣樹林市○○街112 巷8 號1 樓
    為再審被告之戶籍地乙節，率認該址為再審原告之真正住居
    所。
五、承前，再審原告既未實際居住於臺北縣樹林市○○街112 巷
    8 號1 樓，該址復非再審原告之就業處所，揆諸前揭說明，
    自不得於該址處所為寄存送達。又再審原告並未領取系爭支
    付命令乙節，復如上述，是系爭支付命令應尚未生合法送達
    之效力，自亦尚未確定。本院誤認系爭支付命令已確定，而
    核發確定證明書，不生該支付命令已確定之效力。又系爭支
    付命令乃本院於95年9 月13日所核發，既未於核發後3 個月
    內合法送達與再審原告，當已失其效力，亦不生再審之問題
    ，再審原告對於未確定且已失效之支付命令提起本件再審之
    訴，於法即有未合，應由本院以裁定駁回之。再審原告其餘
    主張，經核無礙於本件勝負之判斷，爰不另行論列，附此敘
    明。
六、依民事訴訟法第502 條第1 項、第95條、第78條，裁定如主
    文。
中　　華　　民　　國　　96　　年　　7 　　月　　6 　　日
                  民事第三庭    法　官　吳佳穎
以上正本係照原本作成
如對本裁定抗告須於裁定送達後10日內向本院提出抗告狀，並應
繳納抗告費新台幣1,000元整。
中　　華　　民　　國　　96　　年　　7 　　月　　6 　　日
                            書記官　黃美雲
